臺灣板橋地方法院民事判決　　　　　　 99年度簡上字第207號
上　訴　人　王雪美
訴訟代理人　林辰彥律師
複 代 理人　黃淑怡律師
　　　　　　林傳哲律師
被 上 訴人　孫佩璐
訴訟代理人　林美倫律師
　　　　　　陳勵新律師
　　　　　　張衛航律師
上列當事人間請求侵權行為損害賠償事件，上訴人對於中華民國
99年7 月2 日臺灣板橋地方法院三重簡易庭99年度重簡字第190
號第一審判決提起上訴，經本院於100 年1 月12日言詞辯論終結
，判決如下：
    主  文
上訴駁回。
第二審訴訟費用由上訴人負擔。
    事實及理由
一、被上訴人起訴主張：
  (一)被上訴人於民國98年9 月20日與上訴人簽訂不動產買賣契約
    （下稱系爭買賣契約），以買賣價金新臺幣（下同）630 萬
    元，向上訴人購買其所有之門牌號碼臺北縣蘆洲市○○街32
    巷22弄7 號3 樓房屋及所坐落土地（下稱系爭房地），因不
    知確切之系爭房地地號等明細，故未予詳列，惟係可得確定
    ，由系爭買賣契約中已記明「室內、陽台、停車位、公設、
    防空避難室合計49.24 坪」，核與系爭不動產及其陽台、停
    車位、公設、防空避難室之面積相同，足認兩造之買賣標的
    確為系爭房地，兩造並約定上訴人應於98年10月9 日辦理過
    戶予被上訴人，被上訴人於簽約時已給付上訴人第一期款50
    萬元，依系爭買賣契約第15條第1 項「如經甲方（即被上訴
    人）通知限期履行契約，逾期仍不履行時，甲方（即被上訴
    人）得解除本契約，解約時乙方（即上訴人）應將所收之款
    項加倍返還甲方（被上訴人）。」，詎上訴人於98年10月9
    日仍未將系爭房地移轉登記予被上訴人，被上訴人乃於98年
    10月12日寄發存證信函催告上訴人應於3 日內將系爭房地移
    轉登記予被上訴人，否則應返還被上訴人100 萬元，被上訴
    人上開函件之真意，應屬若上訴人未於函到3 日內將系爭房
    地移轉登記予被上訴人時，被上訴人即解除契約，請求依系
    爭合約第15條第1 項規定加倍返還所收之款項予被上訴人，
    該函經上訴人於同年月12日收受。然上訴人竟拒絕辦理過戶
    ，並覆函表示已於98年10月7 日另與他人訂約買賣系爭房地
    。嗣上訴人僅於98年11月23日返還被上訴人50萬元，尚有50
    萬元未給付，為此請求上訴人給付違約金50萬元及自催告期
    滿翌日即98年10月16日起至清償日止，按年息5%計算之法定
    遲延利息。原審為被上訴人全部勝訴之判決，上訴人聲明不
    服，提起本件上訴。被上訴人併為答辯聲明：駁回上訴。
二、上訴人則以：
  (一)兩造先前因被上訴人兒子在上訴人數學家教班上課而認識。
    上訴人因經濟問題而於98年7 月9 日將系爭房地委託訴外人
    萊爾富不動產經紀有限公司（下稱萊爾富仲介公司）銷售，
    簽有「專任委託銷售契約書」，委託銷售期間自98年7 月9
    日至同年10月9 日止。萊爾富仲介公司將售屋消息刊登於網
    站上，被上訴人及其夫江建忠看到後，打聽到上訴人急需現
    金週轉，乃向上訴人及上訴人配偶楊明樹表達願意購買之意
    。上訴人向被上訴人表明已與萊爾富仲介公司簽訂專任委託
    銷售契約，在98年10月9 日委託銷售期間屆滿前，不得自行
    出售房屋之情，被上訴人及其夫江建忠則表示，若委託銷售
    期間屆滿而萊爾富仲介公司未出售，被上訴人願意購買，上
    訴人著眼於委託萊爾富仲介公司已2 個多月而尚未銷售成功
    ，擔心期滿仍未銷售，乃口頭同意被上訴人。98年9 月20日
    被上訴人與其夫江建忠至上訴人住所即系爭房屋處，給上訴
    人50萬元以便上訴人先還銀行貸款，並簽署系爭買賣契約。
    由於系爭買賣契約生效與否，端視萊爾富仲介公司銷售結果
    而定，方刻意不填寫買賣不動產標示、未明確約定價金交付
    期限、未明確約定所有權移轉日期、亦未約定交屋期限，故
    系爭買賣契約乃附有「若萊爾富仲介公司專任銷售期間屆滿
    時，該屋未出售，則由被上訴人買受」之停止條件。而後98
    年10月7 日，萊爾富仲介公司仲介銷售成功，上訴人當日即
    以電話將上情告知被上訴人之夫江建忠。詎被上訴人及其夫
    江建忠竟要求上訴人立即返還50萬元外加違約金50萬元，總
    共應給付100 萬元，嗣又進而向法院對上訴人聲請假扣押裁
    定，並經法院於98年10月20日裁定准許，上訴人嗣於98年11
    月23日返還被上訴人50萬元。惟被上訴人猶提起本件訴訟，
    並向台灣板橋地方法院檢察署提出詐欺告訴，經該署檢察官
    以99年度偵字第10565號不起訴處分在案。
  (二)兩造所簽訂之系爭買賣契約既附有上開停止條件，該停止條
    件因萊爾富公司仲介成功而不成就，系爭買賣契約不生效，
    上訴人無出售系爭房地給被上訴人之義務，當亦無違約情事
    。故被上訴人請求違約金，並無理由。
  (三)退步言之，倘認上訴人違約，被上訴人請求之違約金亦過高
    ，應依民法第252 條規定予以酌減。蓋兩造於98年9 月20日
    簽約，上訴人旋於同年10月7 日通知被上訴人系爭房地已出
    售他人，並於同年11月23日返還50萬元，違約情形並不嚴重
    ，被上訴人請求50萬元，實嫌過高，應予酌減。被上訴人雖
    提出售屋廣告1 件，主張自98年9 月至99年3 月，臺北縣蘆
    洲之不動產價格漲幅超過20 %，若被上訴人目前要在附近購
    屋，須多付出至少達20% 之高價，因此其受有損失云云。惟
    廣告上之價格並非實際成交價，尚不得據此認定蘆洲地區房
    價已漲20% ，且兩造於締約時均無法預測不動產價格走勢，
    尚不得將房地價格上漲之風險，全由上訴人負擔，故被上訴
    人稱其受損超過百萬元云云，實嫌無據。另上訴人經濟狀況
    不佳，方售屋籌錢，而被上訴人亦未受太大損害等語，資為
    抗辯。併為上訴聲明：(1)原判決廢棄。(2)被上訴人在第一審
    之訴及假執行聲請均駁回。
三、兩造不爭執事項：
  (一)被上訴人於98年9 月20日與上訴人簽訂系爭買賣契約，以買
    賣價金630 萬元，向上訴人購買其所有之門牌號碼臺北縣蘆
    洲市○○街32巷22弄7 號3 樓房屋及所坐落土地（即系爭房
    地）。被上訴人於簽約當日，給付上訴人面額50萬元、受款
    人為上訴人銀行支票1 張，由上訴人簽收，並經兌現（見被
    上訴人於原審所提原證1 系爭買賣契約書1 份、原證2 土地
    及建物謄本、原證4 銀行支票及收款明細影本各1 紙）。
  (二)上訴人之夫楊明樹於98年7 月9 日代理上訴人與將系爭房地
    委託萊爾富仲介公司銷售，簽立「專任委託銷售契約書」，
    委託銷售期間自98年7 月9 日至98年10月9 日止（見本院卷
    第26至28頁之專任委託銷售契約書影本1份）。
  (三)嗣萊爾富仲介公司於委託銷售期間仲介成功，上訴人於98年
    10月7 日與該仲介公司所仲介之買受人簽訂系爭房地之不動
    產買賣契約，買賣總價670 萬元（見本院卷第29至34頁之不
    動產買賣契約書影本1件）。
  (四)被上訴人於98年10月12日寄發存證信函催告上訴人於文到3
    日內辦理移轉登記，經上訴人於同日收受（見被上訴人原審
    所提原證5）。
  (五)被上訴人向本院聲請對上訴人為假扣押裁定，經本院於98年
    10月20日以98年度司裁全字第917 號裁定准許後，被上訴人
    持以向台灣士林地方法院聲請對上訴人假扣押強制執行。嗣
    上訴人於98年11月23日匯款返還50萬元予被上訴人（見被上
    訴人於原審所提原證7 、上訴人於原審所提被證3 、4 ）。
四、被上訴人主張兩造簽訂系爭買賣契約後，因可歸責於上訴人
    之事由而解除，依系爭買賣契約第15條第1 項約定，上訴人
    應給付違約金50萬元等語，為上訴人所否認，並以前揭情詞
    置辯。則兩造之爭點厥為：
    (一)系爭買賣契約是否附有「若萊爾富仲介公司專任銷售期間
      屆滿時，該屋未出售，則由被上訴人買受」之停止條件？
    (二)上訴人主張違約金過高，應予酌減，有無理由？
    茲析述如下：
五、按「當事人互相表示意思一致者，無論其為明示或默示，契
    約即為成立。當事人對於必要之點，意思一致，而對於非必
    要之點，未經表示意思者，推定其契約為成立，關於該非必
    要之點，當事人意思不一致時，法院應依其事件之性質定之
    。」，民法第153 條定有明文。復按，買賣契約以價金及標
    的物為其要素，價金及標的物，自屬買賣契約必要之點，至
    其他非必要之點如付款方式、辦理移轉登記程式、稅金負擔
    等，兩造如無特別約定，自應依法律規定為之，不能因此而
    謂買賣尚未成立。又當事人間除標的物及價金外，苟約定其
    他交易上之重要事項亦列為必要之點者，衡諸契約自由原則
    ，固非法所不許，惟依舉證責任分配之原則，仍應由主張有
    此約定之一方，負舉證責任。經查，兩造於98年9 月20日簽
    訂之系爭買賣契約，就買賣契約標的部分固僅記載「室內、
    陽台、停車場、公設、防空避難室合計49.24 坪」字樣，惟
    核與門牌號碼臺北縣蘆洲市○○街32巷22弄7 號3 樓建物及
    其陽台、防空避難室、停車位之面積相符，有建物謄本在卷
    可稽，並為上訴人所不爭執，且系爭房屋即係上訴人當時所
    自行居住之處所，被上訴人除於簽約前曾至系爭房屋看屋外
    ，復於98年9 月20日前往系爭房屋與上訴人簽約（此亦為上
    訴人所不爭執），則兩造對於買賣之標的即為系爭房地至為
    明確，被上訴人主張系爭買賣契約標的為門牌號碼臺北縣蘆
    洲市○○街32巷22弄7 號3 樓建物及所坐落基地乙節，乃為
    可採。又系爭買賣契約就買賣價金、付款方式、違約責任等
    均已詳加約定，並經兩造簽名用印，契約上並未書面約定任
    何契約生效條件或何停止條件，有系爭買賣契約可證，依前
    開條文與說明，當事人意思表示合致，契約已然成立並生效
    。上訴人雖以上開情詞抗辯系爭買賣契約附有「若萊爾富仲
    介公司專任銷售期間屆滿時，該屋未出售，則由被上訴人買
    受」之停止條件，惟被上訴人否認，上訴人自應就此事實應
    負舉證責任。然查：
  (一)上訴人與萊爾富仲介公司所簽立之專任委託銷售契約書係屬
    債權契約，即上訴人仍得自由處分系爭房地，僅於上訴人違
    反專任委託銷售契約約定另行將系爭房地出賣第三人時，上
    訴人對萊爾富公司應負違約或債務不履行之賠償義務而已，
    是上訴人於98年9 月20日與被上訴人就系爭房地簽訂系爭買
    賣契約之行為，既非法所不許，兩造間之系爭買賣契約自屬
    有效成立，尚與被上訴人就上訴人業已委託仲介公司銷售系
    爭房屋，且代銷期間至98年10月9 日止等情是否有認識無涉
    。
  (二)系爭買賣契約就買賣契約標的為門牌號碼臺北縣蘆洲市○○
    街32巷22弄7 號3 樓建物及其坐落基地、買賣價金為630 萬
    元，被上訴人於簽立系爭買賣契約之同時已給付上訴人第一
    期價款50萬元，並約定於兩造親自將所有權移轉證件送至地
    政機關時，被上訴人即應給付第二期價款180 萬元等契約必
    要之點均已詳加約定，復經兩造簽名用印等情，已如前述，
    即系爭買賣契約就辦理移轉所有權登記之期限及交屋之期限
    等雖未明白約定具體之特定日期，但已屬可得特定，尚無從
    以兩造未填寫辦理移轉所有權登記之期限及交屋之期限等非
    屬契約必要之點之事項即遽而推認兩造就系爭買賣契約有附
    有如上訴人所辯之上開停止條件。
  (三)又關於系爭買賣契約之締約過程，業據證人即被上訴人之夫
    江建忠於本院證稱：系爭買賣契約書除了兩造末頁的簽名以
    外，其他手寫的字都是伊寫的，是98年9 月20日晚上八點簽
    約，在上訴人家中簽約，簽約時有伊、被上訴人、上訴人、
    及上訴人的先生楊明樹在場。98年9 月14日之前，伊跟被上
    訴人及伊岳母三個人去看完房子，上訴人開價650 萬元，伊
    太太出價610 萬元，因為雙方沒有交集，然後兩造之共同友
    人蕭太太打電話給伊，勸雙方各退一步，叫伊等出價630 萬
    元，後來楊明樹打電話給伊，伊跟楊明樹在電話中談以630
    萬元成交，時間大概是在9 月14、15日左右，之後雙方有再
    以電話聯絡談付款的細節，主是伊跟楊明樹在談，然後才約
    9 月20日簽約，總價630 萬如何分期及各期的價金就如買賣
    契約書上所載。（問：為何在不動產買賣契約書上面沒有寫
    買賣標的地號、建號？）因為伊跟楊明樹雙方講好630 萬元
    成交，伊就著手擬定契約內容，當寫到最後一頁被證二買賣
    不動產標示的時候發現伊不會寫，因為雙方是電話中講而已
    ，伊沒有資料，伊不會寫，就把它空下來。（問：簽約當天
    為何沒有寫買賣契約之買賣不動產標示？）因為9 月17日伊
    就把兩份已經抄寫完但尚未簽名的不動產買賣契約書拿到上
    訴人家，給上訴人他們審閱，當時伊有告訴上訴人說國泰世
    華銀行說坪數有少2 坪，請上訴人去查坪數，伊於9 月17日
    下午到國泰世華銀行開50萬元銀行票，然後找該銀行襄理陳
    志文問貸款事情，因伊之前有告訴陳志文系爭房屋的門牌號
    碼，陳志文查閱電子謄本後告訴伊說坪數少2 坪，因伊沒有
    系爭房地的權狀，所以伊沒有去查系爭房地的地號及建號。
    買賣雙方在9 月14、15左右口頭以630 萬元成交，在此之前
    ，上訴人及楊明樹都有表示系爭房地有委託仲介公司出售，
    但是他們表示說他們自己也可以賣。雙方在簽約之前，並無
    約定要等委託仲介公司銷售期滿而未賣出，上訴人才要賣給
    被上訴人等語，此有本院99年11月30日準備程序筆錄存卷足
    徵。至於上訴人所舉證人即其夫楊明樹雖到庭證稱：伊及上
    訴人並未明確告訴被上訴人或江建忠系爭房屋雖然已經委託
    仲介公司在賣，但上訴人仍然可以自己賣一事，伊與上訴人
    一直強調委託仲介公司到10月9 日以後再來談等語（見本院
    同上期日準備程序筆錄），然證人楊明樹亦證述98年9 月20
    日簽約當日，上訴人確有收受被上訴人所給付之50萬元第一
    期價款，並於收款明細表上簽收之情，倘證人楊明樹與上訴
    人果係告知上訴人待10月9 日委託仲介期滿未銷售後再來談
    ，則何以兩造會於98年9 月20日當日即簽約，且上訴人並當
    場收受被上訴人第一期買賣價款50萬元？此顯與常理相違，
    故證人楊明樹上開證述，要無可採。
  (四)另上訴人既明知與萊爾富仲介公司之專任委託銷售契約未屆
    期前，如有違約情事，應對萊爾富仲介公司負違約或債務不
    履行之賠償責任，而仍同意與被上訴人簽訂系爭買賣契約，
    即上訴人無論係出於何種動機而與被上訴人簽約，均係上訴
    人心中衡量利益得失後所為之意思表示，亦無從為兩造就系
    爭買賣契約附有上開停止條件合意之認定。是上訴人上開所
    辯，洵無足取。
六、兩造就系爭買賣契約已成立生效，業如前述。惟上訴人已於
    98年10月7 日將系爭房地出賣予第三人，並移轉所有權登記
    予他人完畢，是系爭房地已非上訴人所有，上訴人屬給付不
    能等情，為上訴人所不爭執。上訴人既將系爭房地所有權移
    轉予第三人，被上訴人主張系爭買賣契約因可歸責於上訴人
    之事由，而給付不能，洵為有據。而被上訴人以98年10月12
    日存證信函通知上訴人解除系爭買賣契約，經上訴人於同年
    月15日收受，亦有被上訴人於原審提出存證信函暨回證及通
    知函各1 份為證，則系爭買賣契約業經被上訴人合法解除，
    堪予認定。
七、又定金之給付，固可推定契約成立，然契約成立，以當事人
    意思表示一致時，即發生契約之拘束力。本件依系爭買賣契
    約第3 條第1 項「本契約成立同時甲方（被上訴人）交付第
    一次款計新臺幣伍拾萬元」之記載，堪認被上訴人於系爭買
    賣契約簽立時所交付上訴人50萬元之支票1 紙係作為買賣價
    金之一部，並非定金至明。
八、按約定之違約金額過高者，法院依民法第252 條規定，固得
    減至相當之數額，惟違約金之約定，為當事人契約自由、私
    法自治原則之體現，雙方於訂約時，既已盱衡自己履約之意
    願、經濟能力、對方違約時自己所受損害之程度等主、客觀
    因素，本諸自由意識及平等地位自主決定，除非債務人主張
    並舉證約定之違約金額過高而顯失公平，法院得基於法律之
    規定，審酌該約定金額是否確有過高情事及應予如何核減至
    相當數額，以實現社會正義外，當事人均應同受該違約金約
    定之拘束，法院亦應予以尊重，始符契約約定之本旨。倘債
    務人於違約時，仍得任意指摘原約定之違約金額過高而要求
    核減，無異將債務人不履行契約之不利益歸由債權人分攤，
    不僅對債權人難謂為公平，抑且有礙交易安全及私法秩序之
    維護。本件系爭買賣契約既係因可歸責於上訴人之事由而給
    付不能，並經被上訴人合法解除，已如前述，則被上訴人依
    系爭買賣合約第15條：「... 如經甲方（即被上訴人）通知
    限期履行契約，逾期仍不履行時，甲方得解除本契約，解約
    時乙方（即上訴人）應將所收之款項加倍返還甲方，作為違
    約賠償... 。」約定，請求上訴人將所收之款項即50萬元加
    倍返還被上訴人，自屬有據。上訴人雖請求違約金酌減云云
    ，惟並未具體舉證證明上開約定之違約金額有何過高而顯失
    公平之情形。且查，上訴人與萊爾富仲介公司之專任委託銷
    售契約未屆期前，如有違約情事仍應支付萊爾富仲介公司以
    委託銷售總價即750 萬元之百分之6 計算之服務報酬為48萬
    元，有上開專任委託銷售契約約定條款附卷可稽，而上訴人
    違反系爭買賣契約約定時，應賠償被上訴人以上訴人所收之
    款項計算之違約金即50萬元，即上訴人無論係對萊爾富仲介
    公司或被上訴人任一方違約，均應賠償該方違約金，是上訴
    人於衡量履行一方之契約所得之利益及對另一方所應負之違
    約責任後，基於其自由意識決定履行其對萊爾富仲介公司之
    契約，揆諸上開說明，自不得任上訴人任意指摘原約定之違
    約金額過高而得要求核減。其次，上訴人收受被上訴人存證
    信函後，曾以98年10月13日通知函寄送被上訴人，該函內容
    除仍辯稱兩造間之系爭買賣契約僅為預約，並非本約外，復
    要求被上訴人應持原預約單據正本以領回被上訴人所支付之
    第一期款50萬元（見被上訴人於原審所提原證6 ），衡情實
    非無條件返還50萬元予被上訴人，直至被上訴人取得法院准
    許對上訴人假扣押裁定，並經台灣士林地方法院強制執行後
    ，上訴人方於98年11月23日匯款返還被上訴人第一期款50萬
    元（見被上訴人於原審所提原證7 ）；又本院審核上訴人違
    反系爭買賣契約約定時，應賠償被上訴人以上訴人所收之款
    項計算之違約金即50萬元僅為系爭買賣契約總價630 萬元之
    百分之8 ，亦無違約金過高情事，且上訴人於賠償被上訴人
    50萬元之後，依上訴人自承系爭房地出售他人實拿670 萬元
    ，於扣除賠償被上訴人系爭50萬元違約金後，亦僅較上訴人
    依約將系爭房地出售於被上訴人所可得之價金630 萬元，短
    少10萬元，是上訴人違反系爭買賣契約，縱須賠償被上訴人
    50萬元違約金，對於上訴人亦無重大不利益之情事，是衡情
    本件並無酌減系爭違約金之必要，是上訴人請求酌減違約金
    云云，並無可採。
九、綜上所述，被上訴人主張依系爭買賣契約第15條第1項約定
    請求上訴人應將所收之款項加倍返還被上訴人乙節為可採，
    是上訴人應返還被上訴人之款項應為其所收款項50萬元及以
    所收款項計算之違約金50萬元。而上訴人於98年11月23日已
    返還原向被上訴人收取之50萬元，業據其提出臺北大同郵局
    548 號存證信函為證，並為被上訴人所不爭執。從而，被上
    訴人請求上訴人應給付50萬元及自解除契約之催告期滿翌日
    即98年10月16日起至清償日止，按年息5%計算之法定遲延利
    息，為有理由，應予准許。是則原審判命上訴人如數給付，
    並依職權宣告假執行或依聲請宣告免為假執行，於法並無不
    合。上訴意旨指摘原判決不當，求予廢棄改判，為無理由，
    應予駁回其上訴。
十、本件事證已臻明確，兩造其餘主張、陳述及所提證據，核與
    判決結果不生影響，爰不另一一論述，附此敘明。
十一、據上論結，本件上訴為無理由，依民事訴法第436 條之1
      第3 項、第449 條第1 項、第78條，判決如主文。
中    華    民    國   100    年    1     月    26    日
                  民事第一庭    審判長法  官  李世貴
                                      法  官  黃信滿
                                      法  官  陳翠琪
以上正本證明與原本無異
本判決不得上訴
中    華    民    國   100    年    1     月    27    日
                                      書記官  簡曉君